【裁判字號】    90,訴,341
【裁判日期】    901109
【裁判案由】    返還不當得利
【裁判全文】
臺灣新竹地方法院民事判決  九十年度訴字第三四一號
    原      告  乙○○
    被      告  甲○○
右當事人間返還不當得利事件，本院判決如左：
    主      文
原告之訴駁回。
訴訟費用由原告負擔。
    事      實
甲、原告方面：
一、聲明：求為判決被告應給付原告新台幣（下同）一百零三萬元及自準備書狀繕本
    送達翌日即民國（下同）九十年五月二十四日起至清償日止按年息百分之五計算
    之利息。
二、陳述：
（一）緣原告經由被告介紹參加由訴外人王昆良所召集之民間互助會，每月五萬元，
      連同會首共計二十六人，詎原告業已繳交二十二次會款即共計一百一十萬元之
      會款後，會首王昆良竟於八十四年四月下旬宣佈倒會，嗣訴外人王昆良出面而
      於八十五年一月五日在李文傑律師事務所與原告進行協議，當時原告部分係由
      被告代理，嗣並與訴外人王昆良簽訂協議書。而依據前開協議書約定之內容，
      訴外人王昆良本應於每月給付原告八千八百元，惟除初時數月有按時給付外，
      其後僅斷斷續續收到王昆良給付數次三千元或四千元不等之金額，嗣訴外人王
      昆良卻表示前開原告所得向訴外人王昆良請求返還之會款業經被告代為吃下（
      受領完畢），故對於原告尚未受領之餘額一百零三萬元，不得再向王昆良請求
      等語。
（二）又查被告其實於八十四年六月十九日即與訴外人王昆良進行協議，當時原告並
      未委託被告代為處理前開會款事宜，惟依據該次協議簽訂之協議書所載，被告
      於該次協議時即已將原告之前開會款債權納入自己之債權而與訴外人王昆良進
      行會算，然原告當時並未授權被告與訴外人王昆良進行協議，對於上開協議內
      容乙節亦不知情。原告僅於八十五年一月五日有委託被告代為與訴外人王昆良
      協議，直至王昆良未依據協議書約定給付分期支付之款項，經原告向訴外人王
      昆良催討，而王昆良交付上開八十四年六月十九日簽訂之協議書，並告知原告
      之會款債權業為被告吃下來等語，原告始知悉上情，進而知悉被告除自王昆良
      小舅子林文龍處受領二百五十萬元，另王昆良並以其所有之建物抵償五百餘萬
      元，復因王昆良有經營糕餅生意，被告亦有找王昆良索取共六、七萬元之糕餅
      ，惟被告（含其父親周玉堂）對訴外人王昆良及瑋柏建設股份有限公司（下稱
      瑋柏公司）之債權只有七百萬元左右，所以被告受償部分自包括屬於原告之前
      開一百一十萬元債權部分。
（三）又被告於八十四年八月二十九日清算訴外人王昆良之不動產時，王昆良亦不知
      情，所以被告於八十四年八月二十九日簽下之協議書未將原告之債權列入，惟
      此部分被告受償之金額已超過其之債權額而包含原告之部分債權。至八十五年
      一月五日，被告代理原告在李文傑律師事務所處與訴外人王昆良簽下由王昆良
      按月還款之協議書，亦係因原告不知上情所致。被告雖辯稱八十四年六月十九
      日之協議書「借乙○○名義參加」係屬誤載云云，惟此顯係被告推諉之詞；而
      被告既已將原告之債權納為己有，自應負相關責任，如被告與訴外人王昆良尚
      有債務糾葛，應由被告另行向訴外人王昆良請求。
（四）查被告擅自代原告自王昆良受領之款項，並無法律上原因，而被告復拒絕將此
      部分受領之金額交付原告，原告自得請求被告返還此遭吃下之一百零三萬元。
三、證據：提出互助會單影本一份、協議書影本二份為證，並聲請訊問證人林碧蓮、
    王昆良。
乙、被告方面：
一、聲明：請求駁回原告之訴。
二、陳述：
（一）被告否認有原告所稱代為吃下原告之一百一十萬元債權之事實，而查訴外人王
      昆良及瑋柏公司積欠被告及被告父親周玉堂債務，被告欲向訴外人王昆良催索
      欠款，原告乃委託被告一併代為請求，故於八十四年六月十九日，被告乃與訴
      外人瑋柏公司、王昆良達成協議，並簽訂協議書，確認瑋柏公司及王昆良積欠
      被告及被告父親周玉堂合計七百二十萬元之欠款，倘合併原告之會款債權一百
      一十萬元，則共欠八百三十萬元。惟因被告及父親周玉堂另自訴外人林文龍處
      受償二百五十萬元而同意塗銷新竹市○○路○段六三八號房地之第二順位抵押
      權，是尚積欠餘款五百八十萬元（含原告之一百一十萬元債權）尚待解決。
（二）被告係一併代原告向訴外人王昆良請求及確認原告對王昆良之會款債權有一百
      一十萬元，故前開協議書所稱係被告借原告名義參加，係屬誤載，實則為被告
      代原告一併請求之意。又因原告部分之互助會款債權雖已確認為一百一十萬元
      ，惟當時僅就積欠被告及父親周玉堂部分有所處理，就原告一百一十萬元債權
      則尚未達成清償方法之協議，迄至八十五年一月五日，原告復授權被告與訴外
      人王昆良達成協議，王昆良願自八十五年二月起按月攤還一百一十萬元之百分
      之四點四，並簽訂協議書，而由八十五年一月五日簽訂之協議書內容觀之，被
      告並未吃下原告之一百一十萬元會款債權，故原告應向訴外人王昆良請求，而
      非被告；至於八十四年六月十九日協議書所稱被告及父親周玉堂另自訴外人林
      文龍處受償之二百五十萬元，純係因訴外人王昆良向其借款三百萬元未清償，
      而將其不動產設定第二順位抵押權，嗣因王昆良躲債跑路，並將其不動產移轉
      給其小舅子林文龍，結果林文龍給付被告二百五十萬元，被告則同意塗銷抵押
      權，亦即僅係抵償原本被告及被告父親周玉堂對王昆良之部分債權，與原告之
      前開會款債權無關。又茍被告於八十四年八月間與訴外人彭國龍等簽訂協議書
      時，業已吃下原告之前開會款債權，則原告之債權業已消滅；惟查原告亦自認
      有委託被告與訴外人王昆良協議前開會款債權清償事宜，而被告亦以原告名義
      與訴外人王昆良簽訂協議書，原告在簽訂協議書後並已由訴外人王昆良處受領
      數期之款項，足見原告對於訴外人王昆良之債權仍然存在，並未由被告吃下原
      告之前開債權，否則王昆良豈會按月匯交分期款項予原告，是原告之訴自無理
      由。
（三）被告係在訴外人王昆良躲債後，因求償無著，乃就被告（含被告父親周玉堂）
      本身對訴外人王昆良、瑋柏公司所有之不動產先聲請假扣押，惟因建物坐落之
      基地屬於訴外人彭國龍等所有，彭國龍乃找被告協商，希望被告撤銷假扣押，
      彭國龍則同意將其中一棟房屋及坐落土地所有權移轉給被告，被告則將持有訴
      外人王昆良及瑋柏公司簽發之支票交給彭國龍，此部分之受償自與原告之債權
      無關。又查被告與訴外人王昆良於前開簽訂第一次協議書時，因訴外人王昆良
      即將要跑路躲債，所以當時並未精算被告（含被告父親周玉堂）與王昆良間之
      債權額，諸如前開王昆良提供不動產設定抵押而向被告借款之實際金額為三百
      萬元，惟被告就此僅受償二百五十萬元；且被告受償金額縱有超過實際債權額
      ，亦係被告及被告父親對王昆良債權及自其他第三人所獲清償之方法，且縱屬
      不當，亦係訴外人王昆良或瑋柏公司另向被告求償之問題，不能即謂被告有受
      領原告對訴外人王昆良之會款債權，從而被告就原告之前開會款債權部分，並
      未受領任何給付，是對於原告自無不當得利之可言。
三、證據：提出協議書影本一份、支票影本十三紙、土地登記簿謄本三份、建物登記
    簿謄本一件為證。
丙、本院依職權調取本院八十四年度促字第二五八二、二五六三、三三六九號支付命
    令事件卷、八十四年度裁全字第三九二、四一一號假扣押事件卷（含八十四年度
    執全字第三二四、三四六號假扣押執行卷）。
    理      由
一、原告起訴主張其經由被告介紹參加由訴外人王昆良所召集之互助會，詎原告業已
    繳交二十二次會款即共計一百一十萬元後，會首王昆良竟於八十四年四月下旬倒
    會，嗣被告即與訴外人王昆良進行協商，並於八十四年六月十九日簽訂協議書，
    被告並將原告之前開會款債權納入自己之債權與訴外人王昆良結算，惟原告並不
    知上情；因被告除自王昆良小舅子林文龍處受償二百五十萬元外，另以王昆良所
    有之建物抵償五百餘萬元，又至王昆良經營之糕餅店取走計六、七萬元價值之糕
    餅，然被告（含其父親周玉堂）對王昆良及瑋柏公司之債權僅七百萬元左右，故
    被告受償部分自包括原告之前開一百一十萬元債權部分；因原告均不知上情，乃
    於八十五年一月五日委託被告與訴外人王昆良簽訂協議書，訴外人王昆良應於每
    月給付原告八千八百元，惟除初時數月有按時給付外，其後僅斷斷續續收到數次
    三千元或四千元不等之金額，且後來訴外人王昆良告知上開原告之債權業經被告
    代為吃下（受領完畢），故不得再向王昆良請求，原告始知上情，是被告既擅自
    代原告而自王昆良受領屬於原告應得之款項，自無法律上原因，而被告復拒絕將
    此部分受領之金額交付原告，原告自得請求被告返還此遭吃下之債權金額等情。
    被告則以因訴外人王昆良及瑋柏公司積欠被告及被告父親周玉堂債務未還，而欲
    向訴外人王昆良催討，原告乃委託被告一併代為請求，故於八十四年六月十九日
    ，被告乃與訴外人瑋柏公司、王昆良達成協議，確認瑋柏公司及王昆良積欠被告
    及被告父親周玉堂部分合計為七百二十萬元，倘合併原告之會款債權一百一十萬
    元，則共欠八百三十萬元；惟因其本身（含其父周玉堂部分）已自訴外人林文龍
    處受償二百五十萬元，是尚積欠餘款五百八十萬元（含原告之一百一十萬元債權
    ），而訴外人王昆良其後即躲債，致使被告就其本身之債權求償無著，只得對訴
    外人王昆良、瑋柏公司所有之建物先聲請假扣押，惟因建物坐落之基地屬於訴外
    人彭國龍等所有，彭國龍與被告乃協商，由被告撤銷前開假扣押，彭國龍則將其
    中一棟房屋及坐落土地所有權移轉給被告，被告則將所執對訴外人王昆良及瑋柏
    公司債權移轉給彭國龍等，是被告之受償與原告之前開會款債權自無關連；且被
    告受償金額縱有超過其實際債權額，此亦係訴外人王昆良或瑋柏公司另向被告求
    償之問題，不能即謂被告有受領原告對訴外人王昆良之會款債權，亦即被告就原
    告之前開會款債權部分，並未受領任何給付，是對於原告自無不當得利之可言等
    情置辯。
二、原告主張其經由被告介紹參加由訴外人王昆良所召集之互助會，詎原告業已繳交
    二十二次即共計一百一十萬元會款後，會首王昆良竟於八十四年四月下旬倒會，
    嗣原告於八十五年一月五日委託被告與訴外人王昆良達成協議，訴外人王昆良應
    於每月給付原告八千八百元之事實，業據提出互助會單、協議書各一份為證，亦
    為被告所不爭執，自堪信原告此部分之主張為真實。惟原告主張其前開尚未受清
    償之會款債權，業經被告代為受償完畢云云，則為被告所否認，從而原告自應就
    被告業已代為受償原告前開會款債權之事實負舉證責任。
三、原告固主張被告於八十四年六月十九日與訴外人王昆良進行協議時，竟未受原告
    委託，即已將原告之前開會款債權納入自己之債權而與訴外人王昆良進行會算，
    其後自訴外人王昆良受償之金額，自包括屬於原告部分之債權云云，並提出八十
    四年六月十九日協議書一份為證。被告則辯稱前開八十四年六月十九日協議時，
    係受原告委託，代理原告連同自己（含父親周玉堂）一併向訴外人王昆良請求及
    確認，故前開協議書所載會款債權係被告借原告名義參加云云，乃屬誤載，實則
    為被告代原告一併請求云云。查前開八十四年六月十九日簽訂之協議書，係由被
    告與訴外人王昆良、瑋柏公司簽訂，其中就屬於被告債權部分，係包括前開會款
    債權，且載明為被告借原告名義參加等情，而原告亦否認當時有委託被告處理其
    會款債權，亦未同意及知情被告將其前開會款債權一併向訴外人王昆良請求等情
    ，是被告此部分所辯尚不足採。惟查被告固有將原告之前開會款債權納入自己之
    債權額而與訴外人王昆良、瑋柏公司會算，惟就如何清償乙節，依據該協議書第
    二項約定「甲方（指被告、被告父親周玉堂）已自林文龍受償壹佰萬元，日後再
    就林文龍受償壹佰伍拾萬元後，除即塗銷新竹市○○路○段六三八號房屋土地之
    第二順位抵押權外，並將林文龍、王昆良、詹錢港共同簽發之票款三百萬元本票
    及自第一條支付命令所附支票中，抽取面額共九十萬元之支票交還乙方（即王昆
    良、瑋柏公司），日後乙方欠甲方之餘額為五百八十萬元」等情，另訴外人王昆
    良有將前開新竹市○○路○段六三八號建物及坐落土地提供設定抵押權等情，亦
    有土地登記簿謄本及建物登記簿謄本在卷可考。則前開協議書，除僅就其中二百
    五十萬元之債權部分有約定清償之方式外，其餘部分並未約定如何清償；又查被
    告自林文龍受領之二百五十萬元，依據協議書記載應塗銷前開房地抵押權及交還
    本票、支票之內容以觀，顯係針對訴外人王昆良等前開共同簽發之面額三百萬元
    之本票債權及被告父親周玉堂對王昆良等之支票債權中七十萬元部分而為之清償
    約定，自與原告之前開會款債權無關。且查原告（由被告代理）與訴外人王昆良
    嗣於八十五年一月五日簽訂協議書，當時亦確認訴外人王昆良積欠原告會款一百
    一十萬元，且由訴外人王昆良自八十五年二月間起，每月給付原告八千八百元等
    情，亦有協議書一份在卷可考，復為原告所自認，則如前開八十四年六月十九日
    簽訂協議書時，第二項被告自林文龍受償之二百五十萬元，有包括原告之前開會
    款債權，則其後於八十五年一月五日簽訂之協議書，即不會再記載原告對訴外人
    王昆良之會款債權仍為一百一十萬元；從而被告縱令自訴外人林文龍受領二百五
    十萬元，亦不能因此即謂其中有屬於原告之前開會款債權部分。
四、原告又主張訴外人王昆良有以其所有之建物對被告抵償五百餘萬元之債務，另因
    王昆良有經營糕餅生意，被告亦有向王昆良索取價值共六、七萬元之糕餅，惟被
    告（含其父親周玉堂）對王昆良及瑋柏公司之債權扣除前開已受領之二百五十萬
    元及原告之一百一十萬元，所餘之債權額顯低於前開受償之金額，從而被告前開
    受領部分自包括原告之會款債權云云。而證人王昆良、林碧蓮（王昆良之妻）亦
    均證稱迄至八十八年間，王昆良本要以與地主彭國龍等合建而取得之建物出售以
    清償對原告、被告之債務，惟彭國龍拿出其與被告簽訂之協議書，就屬於王昆良
    所分得之不動產，業已移轉為被告所有，惟被告（含周玉堂）連同原告之會款債
    權前於八十四年六月間協議會算總共為八百三十萬元，扣除林文龍給付之二百五
    十萬元後，只積欠五百八十萬元，因前開移轉給被告之不動產價值達五、六百萬
    元，且被告與彭國龍等所簽訂之協議書，亦係由被告（含周玉堂）讓與對王昆良
    共計五百四十萬元之債權取得，惟被告（包括周玉堂）如未含前開會款債權，則
    對王昆良債權僅有四百七十萬元，故被告受移轉前開不動產，已超過其本身之債
    權額，此多獲清償部分即應屬於原告之債權，另自八十五年間起王昆良尚有陸續
    三次匯款給被告合計三萬九千六百元，被告並有自王昆良經營之糕餅店陸續拿走
    共六萬九千七百元貨款之糕餅，故積欠被告連同原告之前開會款之債務額，迄今
    僅尚有約二十萬元未清償云云；被告就前開有與彭國龍等簽訂協議書，取得坐落
    新竹市○○段一二二二地號應有部分四一三００分之三０八０土地及其上門牌號
    碼新竹市○○街二十巷一號三樓Ａ３建物之所有權，另亦有自訴外人王昆良處取
    得價值六萬九千七百元之糕餅及收到王昆良匯給之三萬九千七百元等情固不爭執
    ，惟辯稱上開受領之金錢及不動產均與原告前開之會款債權無關等情。查被告係
    為擔保其所執有由訴外人王昆良簽發及瑋柏公司背書之支票六紙合計一百三十萬
    元之票款債權，而向本院聲請以八十四年度裁全字第三九二號准予供擔保後對王
    昆良、瑋柏公司之財產在一百三十萬元之範圍內為假扣押，另被告父親周玉堂亦
    係為擔保其所執有由訴外人王昆良及瑋柏公司簽發或背書之支票七紙合計四百一
    十萬元之票款債權，而向本院聲請以八十四年度裁全字第四一一號准予供擔保後
    對訴外人瑋柏公司之財產在四百一十萬元之範圍內為假扣押，並分別於供擔保後
    聲請為假扣押之執行（本院八十四年度執全字第三二四、三四六號）等情，業據
    本院調取本院八十四年度裁全字第三九二、四一一號假扣押事件卷（含本院八十
    四年度執全字第三二四、三四六號假扣押執行卷）查核屬實；又被告之所以取得
    前開北門段一二二二地號應有部分四一三００分之三０八０土地及新竹市○○街
    二十巷一號三樓Ａ３建物之所有權，乃係被告及其父親周玉堂將其前開對訴外人
    王昆良及瑋柏公司之合計五百四十萬元之票款債權為對價並讓與給地主彭國龍、
    鄭慶欽所致，此觀被告（含周玉堂）與彭國龍、鄭慶欽於八十四年八月十九日簽
    訂之協議書及所附之支票影本即明；亦即被告取得前開土地及建物所有權，與原
    告之前開會款債權並無關連。證人王昆良雖謂如前開被告取得之土地、建物所有
    權，未包括原告之前開會款債權，則其本身所餘之債權僅有四百八十萬元，而前
    開不動產之價值又達五、六百萬元，從而被告所取得之前開不動產顯然已超過其
    本身之債權額云云；查依據被告前開於八十四年六月十九日與訴外人王昆良、瑋
    柏公司簽訂之協議書第二條約定，經會算結果，扣除訴外人林文龍給付之二百五
    十萬元，被告（含周玉堂及原告部分）之債權額為五百八十萬元，且被告（含周
    玉堂）對訴外人王昆良、瑋柏公司行使權利不得逾上開數額等情，固有該協議書
    在卷可考；是如再扣除原告之一百一十萬元會款債權，則被告（含周玉堂部分）
    之債權額即為四百七十萬元；惟基於前述，被告前開取得之不動產，既係以其本
    人及其父親周玉堂對訴外人王昆良、瑋柏公司之票款債權為對價而取得，則縱被
    告所據以主張之此部分票款債權額超過實際之債權額，因而有多受領之給付，亦
    係王昆良或瑋柏公司得否另行向被告請求返還之問題；蓋被告既係基於其本身及
    周玉堂之債權而受領上開不動產所有權，自不能謂此部分所受償超過其實際債權
    額部分即係屬於原告之前開會款債權。又查訴外人王昆良分別於八十五年九月七
    日、同年十月五日、八十六年一月六日匯款一萬三千二百元即合計合計三萬九千
    六百元給被告，另被告並有自王昆良經營之糕餅店陸續拿走共六萬九千七百元貨
    款之糕餅等情，固有支票存款存入憑條三紙及糕餅明細一份在卷可按，亦為被告
    所不爭執；惟查訴外人王昆良此部分所為之給付，均係在與原告於八十五年一月
    五日簽訂前開協議書之後所為，而自原告與訴外人王昆良簽訂前開協議書後，依
    據協議書之內容觀之，就原告前開一百一十萬元之會款債權部分，業已自前開會
    算屬於被告五百八十萬元之債權中分離，而訴外人王昆良對原告積欠之前開會款
    債務，亦另約定清償之方式，即按月分期攤還給原告，是其後訴外人王昆良自應
    知悉就原告前開會款債權部分，應向原告為給付；從而訴外人王昆良前開所給付
    給被告之匯款及糕餅，自係王昆良本於其清償或抵償積欠被告（含周玉堂）本身
    之債務，而被告亦非係基於代原告受償之地位而受領上開給付自明。原告雖另主
    張訴外人王昆良前開為匯款、給付糕餅時，並不知被告業已取得前開不動產以抵
    償王昆良對被告（含周玉堂）之債務等情；惟此部分縱屬真實，因訴外人王昆良
    在給付前開匯款或糕餅時，因並無清償屬於原告之前開會款債權之意，則仍不能
    生原告之前開會款債權業已受清償之效力，是此部分亦係屬於王昆良得否另向被
    告請求返還之問題，仍不能即謂被告業已代為受償屬於原告之前開會款債權。
五、原告復主張因被告於八十四年六月十九日與訴外人王昆良等協議時，被告既係將
    屬於原告之前開會款債權部分，亦納入會算，則其後被告自王昆良處受領之給付
    ，自應包括屬於原告會款債權部分云云。惟基於前述，因前開會算結果，所餘之
    五百八十萬元債權，應如何清償及向何人清償均未約定，是簽訂協議書後所為之
    給付，自應視各清償行為之內容而定。而被告嗣於八十四年八月二十九日與訴外
    人彭國龍等簽訂協議書而取得前開不動產，既係基於其本身及其父親周玉堂對於
    訴外人王昆良、瑋柏公司之票款債權而來，則此部分所受領之給付（即取得前開
    不動產），自不能認其中有部分屬於原告之前開會款債權。次查八十五年一月五
    日原告既已由被告代理與訴外人王昆良簽訂協議書，確立原告對於訴外人王昆良
    有一百一十萬元之債權，且係約定由訴外人王昆良直接向原告為給付，則此時屬
    於原告之會款債權亦已自前開會算之五百八十萬元債權中脫離，其後訴外人王昆
    良向被告所為之給付，除有表明係清償屬於原告之會款債權外，亦無從認其後王
    昆良所為向被告之給付即屬於原告之債權，是原告此部分之主張亦不足採。至原
    告又主張因被告於八十五年一月五日與原告簽訂協議書時，並不知被告於八十四
    年八月二十九日已簽訂協議書取得前開價值五至六百萬元之不動產等情；惟查因
    被告取得前開不動產之對價，並未包括原告之前開會款債權，則屬於原告之一百
    一十萬元會款債權部分，因完全未受清償，從而訴外人王昆良是否知悉被告前開
    取得不動產之事，均無從影響八十五年一月五日簽訂協議書之效力，是原告此部
    分之主張亦不足採。
六、綜上所述，被告自訴外人王昆良或瑋柏公司受領之給付，因均未包括原告之前開
    會款債權，而縱令被告有多受領部分，亦係屬於訴外人王昆良或瑋柏公司得否向
    被告另請求返還之問題，均不能謂被告已代原告受領前開會款債權，從而原告主
    張被告已代為吃下原告之會款債權，因而基於不當得利法律關係，請求被告返還
    尚未受償之一百零三萬元及自準備書狀繕本送達翌日即九十年五月二十四日起至
    清償日止按法定週年利率百分之五計算之遲延利息云云，自屬無據，應予駁回。
七、據上論結，本件原告之訴為無理由，依民事訴訟法第七十八條，判決如主文。
中      華      民      國    九十      年      十一    月      九      日
                                  臺灣新竹地方法院民事第一庭
~B法      官  李承訓
右為正本係照原本作成。
如對本判決上訴，須於判決送達後廿日內向本院提出上訴狀。
~B法院書記官  呂超上
中      華      民      國    九十      年      十一    月      九      日


司法院資訊處製作；財團法人民間司法改革基金會備份。
